【裁判字號】    98,台上,7078
【裁判日期】    981126
【裁判案由】    殺人未遂
【裁判全文】
最高法院刑事判決            九十八年度台上字第七０七八號
上  訴  人  甲○○
選任辯護人  廖于清律師
上列上訴人因殺人未遂案件，不服台灣高等法院中華民國九十六
年十月二十四日第二審判決（九十六年度上訴字第四００五號，
起訴案號：台灣士林地方法院檢察署九十五年度偵字第九一０九
號），提起上訴，本院判決如下：
    主  文
原判決撤銷，發回台灣高等法院。
    理  由
本件原判決認定上訴人甲○○因罹患妄想症，妄想並堅信有數人
長期跟蹤且欲迫害其生命，並因上開病症，致其辨識行為之能力
，顯著減低，渠於民國九十五年七月二十一日下午五時五十分許
，在台北縣淡水鎮○○路一三六巷十四號嘉生機車行內，因妄想
症影響而誤認前往修理機車之王哲瑋為其所妄想長期跟蹤，且欲
迫害其生命之人，一時情緒激憤，竟基於殺人犯意，明知頭部為
人體之重要部位，若以斧頭揮砍，足以致人死亡之結果，仍自其
牌號BIR－九五三 號機車置物箱內取出斧頭一把，並趁王哲瑋蹲
下修理機車不備之際，自其身後持斧頭朝王某頭部揮砍二次，王
哲瑋突遭人持斧頭揮砍欲站起轉身，上訴人仍接續以斧頭揮砍數
下，王哲瑋因本能以右手臂阻擋攻擊，致其頭部受有開放性顱骨
穹窿骨折合併蜘蛛膜下出血、左顳骨下陷骨折、頭皮撕裂傷9〤2
〤2立方公分及4〤1〤1.5立方公分、臉部開放性傷口1.2〤0.6〤
0.6立方公分及右上臂開放性傷口6.5〤2〤2立方公分、2.5〤2〤
2 立方公分等嚴重傷害，當場血流如注，幸經在場之機車行人員
鄭宜生、黃志昆即時制止並報警，同時將王某送醫急救，始倖免
於難。嗣經警方據報前往將上訴人當場逮捕，扣得握柄斷裂之斧
頭一把等情。因認第一審判決論處上訴人殺人未遂罪刑（處有期
徒刑三年），為無不合，予以維持，駁回檢察官及上訴人在第二
審之上訴。固非無見。
惟查：(一)原判決於理由內先係以證人鄭宜生於第一審審理時結證
之供詞，認上訴人先朝被害人王哲瑋頭部揮砍二次，致其受有頭
皮撕裂傷9〤2〤2立方公分及4〤1〤1.5立方公分等傷害，則渠斯
時必已流血如注，乃上訴人竟於王某站起轉身後，仍接續以斧頭
揮砍數下，因認所辯伊看到王某流血，自己也嚇一跳，就停止揮
砍云云，係屬空言，而予摒棄不採。然嗣又以鄭宜生於第一審審
理時所為證述與渠警詢、偵查中所供前後矛盾，且與另證人黃志
昆、王哲瑋之供證相悖，乃認所證不足為不利於上訴人之證據（
見原判決第五頁）。則原判決關於鄭宜生第一審結證供詞之可信
性，先後為不同論敘，應有判決理由前後矛盾之違法。(二)被告犯
罪後之態度，雖為單純科刑應行審酌之情狀（刑法第五十七條第
十款），非屬犯罪構成要件之事實，以經自由證明為已足；然所
謂自由證明，係指使用之證據，其證據能力或證據調查程序不受
嚴格限制而已，其關於此項科刑審酌之裁量事項之認定，仍應與
卷存證據相符，方為適法。原判決理由係以第一審判決審酌上訴
人無犯罪前科，素行尚稱良好，與被害人並不相識，亦無仇怨，
僅因妄想症之影響，誤認其為長期跟蹤及迫害伊之人，即起殺意
，持斧頭砍殺被害人頭部，造成被害人身心難以彌補之傷害，且
迄今仍未與被害人達成和解，給予賠償等情狀，而量處有期徒刑
三年，其認事用法俱無違誤，量刑尚稱允洽，因而駁回上訴人之
第二審上訴。然上訴人之選任辯護人於原審審判期日主張上訴人
已與被害人達成和解，擬先行給付現款新台幣（下同）三十萬元
，另三十萬元以分期給付，渠嗣於九十六年十月十七日並具狀陳
報謂已先行給付五萬元予被害人，由其刑事附帶民事訴訟之代理
人張衛航律師代為收受等語，且提出收據乙紙為憑（見原審卷第
二十八頁、第三十三至三十五頁）。雖此尚不足證明上訴人實際
已經依和解內容全額賠償予被害人，然似徵上訴人及其選任辯護
人主張已與被害人達成民事和解乙節，尚非全然無憑。則原判決
以上訴人迄未與被害人達成和解，乃認第一審判決前述量刑理由
，尚稱允洽，而予維持，要與上開卷證不相符合，自非適法。(三)
依刑法第八十七條第二項規定，有同法第十九條第二項及第二十
條之原因，其情狀足認有再犯或有危害公共安全之虞時，於刑之
執行完畢或赦免後，令入相當處所，施以監護。但必要時，得於
刑之執行前為之。原判決事實認上訴人係因罹患妄想症，妄想並
堅信有數人長期跟蹤且欲迫害其生命，並因上開病症，致其辨識
行為之能力，顯著減低，而於上開時、地因妄想症影響，誤認前
往修理機車之王哲瑋為其所妄想長期跟蹤，且欲迫害其生命之人
，乃一時情緒激憤，基於殺人犯意，自其機車置物箱內取出預藏
之斧頭，趁王某不備，砍殺其頭部等情。理由內並依憑行政院國
軍退除役官兵輔導委員會台北榮民總醫院對上訴人所為精神狀況
鑑定報告，資以認定渠於犯案當時之精神狀況確有「因妄想症，
致依其辨識而行為之能力顯著減低」，即有「精神耗弱」之情形
，而依刑法第十九條第二項規定，減輕其刑。則上訴人既因罹患
妄想症，妄想有數人長期跟蹤，且欲迫害其生命，並因之致其依
辨識而行為之能力，顯著減低，乃於案發當時認被害人即係該長
期跟蹤，欲迫害其生命之人，而持斧頭著手欲加殺害。觀諸渠非
僅有該遭人跟蹤、殺害之妄想，甚且在所騎機車置物箱內預藏斧
頭，似徵渠因該妄想症，並有隨時持以行兇之準備，對公眾而言
，實深具潛在危險性，倘未施以妥善監護治療，恐難保不無再犯
或危害公共安全之虞。即檢察官於第一審審判期日就其科刑範圍
表示意見時，亦主張上訴人如合於刑法第十九條規定，予以減輕
其刑時，應同時依上開規定，對之諭知入相當處所施以監護之保
安處分（見一審卷第一三二頁）。第一審判決對此未加調查審酌
，並說明無為該保安處分諭知必要之理由，已嫌疏誤，原判決仍
予維持，同有理由不備之違誤。以上，或係上訴意旨所指摘，或
為本院得依職權調查之事項，應認原判決有撤銷發回更審之原因
。依卷附馬偕紀念醫院甲種診斷證明書及急診病歷所載，被害人
就醫時間為九十五年七月二十一日二十時七分，足證上訴人、鄭
宜生於警詢所供案發係同日十九時四十五分許等語，似較符實情
。原判決事實認其案發係同日下午五時五十分許，與上開卷證不
相符合。案經發回，更審判決對此宜予注意，併予指明。
據上論結，應依刑事訴訟法第三百九十七條、第四百零一條，判
決如主文。
中    華    民    國  九十八  年   十一   月  二十六  日
                      最高法院刑事第十二庭
                          審判長法官  黃  一  鑫
                                法官  張  春  福
                                法官  林  勤  純
                                法官  李  錦  樑
                                法官  陳  國  文
      本件正本證明與原本無異
                                      書  記  官
中    華    民    國  九十八  年   十二   月    三    日
                                                      V


司法院資訊處製作；財團法人民間司法改革基金會備份。
